ACORDAO-COMPLETO-2438967

ACÓRDÃO 4649/2021 ATA 8/2021 - SEGUNDA CÂMARA

VISTOS, relatados e discutidos estes autos de tomada de contas especial instaurada pelo Fundo Nacional de Saúde (FNS) em razão da aplicação irregular de recursos do Sistema Único de Saúde (SUS) no âmbito do Programa Farmácia Popular do Brasil - Aqui Tem Farmácia Popular (PFPB) ,
ACORDAM os Ministros do Tribunal de Contas da União, reunidos em sessão da Segunda Câmara, ante as razões expostas pelo Relator, em:
9.1. considerar Drogaria Setor O Ltda. - ME e Cleiton Teixeira Silva revéis, para todos os efeitos, dando-se prosseguimento ao processo, nos termos do art. 12, § 3º, da Lei 8.443/1992;
9.2. com fundamento nos arts. 1º, inciso I, 16, inciso III, alíneas "b" e "c", e 19, da Lei 8.443/1992, julgar irregulares as contas de Drogaria Setor O Ltda. - ME  e de Cleiton Teixeira Silva, condenando-os solidariamente ao pagamento do débito no valor discriminado a seguir, atualizado monetariamente e acrescido dos juros de mora devidos, calculado desde a data de ocorrência indicada até sua efetiva quitação, na forma da legislação vigente, fixando o prazo de 15 (quinze) dias, a contar do recebimento da notificação, para que seja comprovado, perante este Tribunal, o recolhimento da quantia ao Fundo Nacional de Saúde, nos termos do art. 23, inciso III, alínea "a", da referida Lei, c/c o art. 214, inciso III, alínea "a", do Regimento Interno do TCU:
	DATA DA OCORRÊNCIA
	VALOR ORIGINAL
 (R$) 

	23/06/2010
	23,22

	23/06/2010
	4,05

	23/07/2010
	48,60

	22/09/2010
	23,22

	31/12/2010
	23,22

	31/03/2011
	23,40

	31/05/2011
	4,80

	10/08/2011
	33,60

	31/08/2011
	309,60

	31/08/2011
	13,46

	27/09/2011
	819,00

	18/11/2011
	1143,90

	09/12/2011
	385,20

	30/12/2011
	3012,00

	30/12/2011
	23,52

	08/02/2012
	1176,30

	12/03/2012
	4860,90

	27/03/2012
	2682,06

	27/03/2012
	13,46

	27/04/2012
	6593,16

	27/04/2012
	13,46

	13/06/2012
	7644,90

	14/06/2012
	26,73

	26/07/2012
	9639,00

	23/08/2012
	8745,60

	10/09/2012
	5502,50

	10/09/2012
	13,46

	11/10/2012
	5186,10

	15/10/2012
	133,20

	09/11/2012
	2904,20

	09/11/2012
	46,80

	20/11/2012
	53,28

	20/11/2012
	26,64

	18/12/2012
	5768,40

	19/12/2012
	26,64

	31/12/2012
	4911,60

	07/03/2013
	1272,90

	14/03/2013
	11133,60

	29/04/2013
	53,28

	08/05/2013
	9002,10

	08/05/2013
	42,00

	31/05/2013
	3381,00

	31/05/2013
	26,64

	31/05/2013
	11,70

	31/05/2013
	60,3

	04/06/2013
	1718,98

	28/06/2013
	152,70

	31/07/2013
	393,00

	02/09/2013
	3148,30

	02/10/2013
	1300,70

	12/11/2013
	4197,80

	12/11/2013
	25,80

	12/11/2013
	7,02

	06/12/2013
	1287,10

	06/12/2013
	106,56

	06/12/2013
	104,10

	06/12/2013
	67,95

	30/12/2013
	26,64

	30/12/2013
	3057,50

	30/12/2013
	67,95

	30/12/2013
	2,40

	07/02/2014
	2972,60

	07/02/2014
	266,40

	07/02/2014
	27,54

	07/02/2014
	19,20

	31/03/2014
	5926,50

	31/03/2014
	213,12

	31/03/2014
	27,54

	31/03/2014
	85,20

	09/04/2014
	426,24

	09/04/2014
	55,08

	16/04/2014
	13384,40

	16/04/2014
	78,00

	13/05/2014
	645,66

	13/05/2014
	68,85

	30/05/2014
	15007,55

	30/05/2014
	247,50

	02/06/2014
	23489,55

	02/06/2014
	96,00

	06/06/2014
	877,05

	06/06/2014
	26,64

	04/07/2014
	30040,15

	04/07/2014
	1486,53

	04/07/2014
	24,00

	04/07/2014
	33,66

	31/07/2014
	24776,35

	31/07/2014
	2,40

	31/07/2014
	16,8

	01/08/2014
	1638,00

	01/08/2014
	26,64

9.3. com fundamento no art. 57 da Lei 8.443/1992, aplicar a Drogaria Setor O Ltda. - ME  e a Cleiton Teixeira Silva, individualmente, multa no valor de R$ 40.000,00 (quarenta mil reais) , atualizado monetariamente desde a data do presente acórdão até a do efetivo recolhimento, se for pago após o vencimento, na forma da legislação vigente, fixando o prazo de 15 (quinze) dias, a contar do recebimento da notificação, para que seja comprovado, perante este Tribunal, o recolhimento da quantia ao Tesouro Nacional, nos termos do art. 23, inciso III, alínea "a", da referida Lei, c/c o art. 214, inciso III, alínea "a", do Regimento Interno do TCU;
9.4. com fundamento no art. 26 da Lei 8.443/1992, autorizar, se requerido, o pagamento da importância devida em até 36 (trinta e seis) parcelas mensais e consecutivas, fixando o prazo de 15 (quinze) dias, a contar do recebimento da notificação, para que seja comprovado, perante este Tribunal, o recolhimento da primeira parcela, e de 30 (trinta) dias, a contar da parcela anterior, para que seja comprovado o recolhimento das demais parcelas, devendo incidir sobre cada valor mensal os devidos acréscimos legais, na forma prevista na legislação vigente, além de alertar que a falta de comprovação do recolhimento de qualquer parcela importará no vencimento antecipado do saldo devedor, nos termos do art. 217 do Regimento Interno do TCU;
9.5. com fundamento no art. 28 da Lei 8.443/1992, autorizar, desde logo, a cobrança judicial das dívidas, caso não atendida a notificação;
9.6. com fundamento no art. 16, § 3º, da Lei 8.443/1992, c/c art. 209, § 7º, do Regimento Interno do TCU, remeter cópia deste acórdão à Procuradoria da República no Distrito Federal, para adoção das medidas que entender cabíveis;
9.7. dar ciência deste acórdão ao Fundo Nacional de Saúde e aos responsáveis.

Tomada de contas especial instaurada pelo Fundo Nacional de Saúde em razão de irregularidades na aplicação de recursos do Sistema Único de Saúde (SUS) no âmbito do Programa Farmácia Popular do Brasil  Aqui Tem Farmácia Popular (PFPB), no Distrito Federal, entre os anos de 2010 a 2014.

Segunda Câmara

Fundo Nacional de Saúde - MS.

3. Responsáveis: Cleiton Teixeira Silva (XXX.175.551-XX); Drogaria Setor O Ltda - ME (06.926.263/0001-02).

13.1. Ministros presentes: Augusto Nardes (na Presidência), Aroldo Cedraz, Raimundo Carreiro e Bruno Dantas (Relator).
13.2. Ministro-Substituto presente: André Luís de Carvalho.

BRUNO DANTAS

Por registrar as principais ocorrências no andamento dos autos até o momento, resumindo os fundamentos das peças acostadas, adoto como relatório, com os ajustes necessários, a instrução da secretaria responsável pela análise do processo (peça 50) , que contou com a anuência do corpo diretivo da unidade (peças 51 e 52) e do Ministério Público junto ao TCU (peça 53) :
"INTRODUÇÃO
Cuidam os autos de tomada de contas especial instaurada pelo Fundo Nacional de Saúde/Ministério da Saúde (FNS/MS) , em desfavor da empresa Drogaria Setor O Ltda. - ME, sociedade empresária limitada (06.926.263/0001-02) , solidariamente com Cleiton Teixeira Silva (XXX.175.551-XX) e Liete Teixeira Silva (XXX.748.721-XX) , em razão da aplicação irregular dos recursos do Sistema Único de Saúde (SUS) no âmbito do Programa Farmácia Popular do Brasil - Aqui Tem Farmácia Popular (PFPB) , na Drogaria Setor O Ltda. - ME, localizada em Brasília/DF, no período de 1/5/2010 a 31/8/2014, o que teria ocasionado um prejuízo de R$ 234.492,35, em valores históricos, aos cofres do FNS.
HISTÓRICO
Programa Farmácia Popular do Brasil
2. O Programa Farmácia Popular do Brasil - PFPB foi criado pela Lei 10.858, de 13/4/2004, e regulamentado pelo Decreto 5.090, de 20/5/2004, com o objetivo de oferecer à população o acesso a medicamentos considerados essenciais, cumprindo, dessa forma, uma das principais diretrizes da Política Nacional de Assistência Farmacêutica.
3. O PFPB inicialmente funcionava por meio de parceria com governos estaduais, prefeituras municipais e instituições públicas, para o atendimento de projetos de implantação e manutenção de unidades próprias, sob responsabilidade da Fundação Oswaldo Cruz (FIOCRUZ) .
4. Em 2006, por meio da Portaria 491, o Ministério da Saúde - MS expandiu o Programa para utilizar a rede já instalada do comércio varejista de produtos farmacêuticos, o qual recebeu o nome de 'Aqui Tem Farmácia Popular'.
5. As farmácias e drogarias privadas que aderem ao programa fornecem aos cidadãos, de forma gratuita, medicamentos para o tratamento de hipertensão, diabetes e asma. Além destes, são disponibilizados, com até 90% de desconto, medicamentos para rinite, dislipidemia, doença de Parkinson, osteoporose, glaucoma, anticoncepcionais e fraldas geriátricas. Para cada venda realizada, o MS reembolsa o comerciante de acordo com tabela de referência de preços de medicamentos elaborada e disponibilizada no seu sítio eletrônico: http://portalms.saude.gov.br/acoes-e-programas/farmacia-popular/legislacao.
6. Em 2017, a Comissão Intergestores Tripartite (CIT) decidiu extinguir a rede própria do programa, passando o 'Aqui Tem Farmácia Popular' a ser o único meio de se obter medicamentos no âmbito do PFPB.
7. A adesão ao programa pelos estabelecimentos da rede privada de comércio farmacêutico faz-se pela entrega de determinados documentos ao Ministério da Saúde, que, após verificar a sua regularidade, autoriza a dispensação de medicamentos subsidiados pelo Programa, fornecendo um login e uma senha de acesso ao sistema eletrônico de autorizações.
8. O cidadão que deseja adquirir medicamentos subsidiados pela União deve dirigir-se a uma farmácia ou drogaria credenciada, portando documento de identificação que contenha o CPF e receita médica.
9. Com a apresentação dos referidos documentos, o comerciante credenciado deve, no momento da transação, acessar o sistema eletrônico de autorização do Ministério da Saúde e inserir, dentre outros dados, o nome do paciente, o seu número de CPF, o nome do medicamento prescrito, a quantidade prescrita, o CRM do médico e a data de expedição da receita e o código de barras (EAN) do medicamento que será dispensado.
10. Após a inserção dos referidos dados no sistema informatizado, este calcula automaticamente o valor que será pago pelo Fundo Nacional da Saúde e o valor remanescente, que, se existir, deverá ser pago pelo cliente, no momento da compra. O registro das informações acima indicadas no sistema eletrônico e a geração da Autorização para Dispensação do Medicamento - ADM bastam para que, no mês seguinte, os valores das vendas de medicamentos subsidiados pela União sejam depositados na conta da empresa conveniada.
11. A participação no Programa Farmácia Popular do Brasil - PFPB se dá por meio de adesão, de forma que as farmácias e drogarias que pretendem participar devem atender aos critérios previstos nas Portarias que o regulamentam. A participação não constitui uma obrigatoriedade aos estabelecimentos farmacêuticos, mas sim uma manifestação de vontade, com celebração de convênio entre o estabelecimento e o Ministério da Saúde. As normas instituidoras do PFPB são de consulta pública e devem ser cumpridas pelos estabelecimentos que desejem dele participar, devendo, inclusive, atestar estar cientes de todo o conteúdo e exigências previstas, mediante apresentação de requerimento e assinatura de termo de adesão.
12. Para atestar a veracidade e legalidade das dispensações realizadas é necessário armazenar e manter, por um prazo de 5 (cinco anos) , as notas fiscais de aquisição dos medicamentos e/ou correlatos do Programa junto aos fornecedores, os cupons fiscais de venda, os cupons vinculados assinados pelos clientes e as respectivas receitas médicas.
13. Sem que sejam apresentadas as notas fiscais que comprovem a aquisição dos medicamentos que foram registrados no sistema como tendo sido dispensados não é possível atestar sua existência e que ele tenha sido de fato entregue ao beneficiário do Programa, o que possibilita a ocorrência da fraude denominada 'venda fantasma', simulação de venda que visa gerar o pagamento indevido pelo Ministério da Saúde. Dessa forma, para comprovar que a venda efetivamente ocorreu, deve-se haver prova da existência prévia, em estoque, dos medicamentos vendidos, não podendo, inclusive, apresentar nota fiscal de aquisição de medicamentos com código de barras (EAN) diferente do informado no momento da venda.
Auditoria do Denasus e Instauração da TCE
14. Em 16/8/2017, com fundamento na IN/TCU 71/2012, alterada pela IN/TCU 76/2016 e DN/TCU 155/2016, o Diretor-Executivo do Fundo Nacional de Saúde autorizou a instauração de Tomada de Contas Especial (peça 1) em razão de auditoria do Sistema Nacional de Auditoria do SUS - Denasus que constatou a aplicação irregular dos recursos do SUS pela Drogaria Setor O Ltda. - ME, conforme apontado no Relatório de Auditoria 15838-MS/SGEP/Denasus, de 10/12/2015, e Relatório Complementar de mesmo número, de 30/1/2017 (peças 2 e 3) . O Relatório Complementar inseriu a sócia Liete Teixeira Silva como responsável legal e substituiu o Relatório de Auditoria 15838-MS/SGEP/Denasus (peça 3, p. 2) .
15. A auditoria do Denasus teve como objetivo cumprir as diretrizes definidas como eixo prioritário do Planejamento do Departamento Nacional de Auditoria do Sistema Único de Saúde/Denasus, para avaliar a execução do Programa Farmácia Popular do Brasil - PFPB, por parte de Drogaria Setor O Ltda. - ME, bem como o estabelecido no artigo 1º do Decreto 5.090 de 20/5/2004 e § 2º e § 3º do artigo 41, da Portaria 971/GM/MS, de 15/5/2012 (peça 2, p. 3) .
16. O motivo que levou à instauração da tomada de contas especial foi a execução pela Drogaria Setor O Ltda. - ME das ações do Programa Farmácia Popular do Brasil (PFPB) em desacordo com as normas estabelecidas pelo Ministério da Saúde. Foram constatadas irregularidades que representavam R$ 234.492,35, a saber: apresentar, para fins de faturamento, registro de dispensação de medicamentos em quantidade superior ao adquirido junto ao mercado distribuidor, ou seja, a empresa não apresentou notas fiscais demonstrando compatibilidade entre as aquisições e as dispensações dos medicamentos auditados no período compreendido entre maio de 2010 a agosto de 2014; registro de medicamentos em nome de pessoa falecida sem a apresentação de documentos comprobatórios; e falta de apresentação de cupons vinculados (peça 3, p. 15) .
17. O débito calculado para as 90 ocorrências identificadas por descumprimento das normas vigentes à época, especialmente a Portaria 3089/GM/MS, de 16/12/2009, a Portaria 184/GM/MS, de 3/2/2011 e a Portaria 971/GM/MS de 15/5/2012, foi atualizado em 27/8/2017 para o valor de R$ 340.085,60 (peça 15) , levando o tomador de contas a concluir pela responsabilização da empresa Drogaria Setor O Ltda. ME, solidariamente aos responsáveis legais à época da ocorrência dos fatos, Cleiton Teixeira Silva e Sra. Liete Teixeira Silva (peça 18, p. 4) . A inscrição em conta de responsabilidade, no SIAFI, foi efetuada mediante a Nota de Lançamento de Sistema 2017NS062582, de 24/8/2017 (peça 16) .
18. A empresa foi habilitada no PFPB em 3/2/2010, sendo bloqueado o acesso ao sistema de vendas do Departamento de Informática do SUS - Datasus em 19/8/2014 (peça 3, p. 3) .
19. Comprova-se que foi dada oportunidade de defesa aos responsáveis, em obediência aos princípios constitucionais que asseguram o direito ao contraditório e à ampla defesa, tanto no curso da auditoria como após a conclusão do relatório e da instauração da tomada de contas especial. Tendo em vista os avisos de recebimento (peças 8 a 10) referentes aos ofícios dirigidos aos responsáveis (peças 5 a 7) , o edital publicado no Diário Oficial da União (peça 5, p. 5) , e também a ausência de justificativas quanto às irregularidades apontadas, ou que tenha sido comprovado o recolhimento do montante devido aos cofres públicos, o tomador de contas especial considerou subsistente o motivo que legitimou a instauração da tomada de contas especial (peça 18, p. 6-7) .
20. Em 5/3/2018, a Secretaria de Controle Interno do Ministério da Transparência e Controladoria-Geral da União emitiu o relatório de auditoria 186/2018 (peça 19) , em concordância com o relatório do tomador de contas. Em atendimento ao disposto nas alíneas 'a' do inciso II do art. 10 da Instrução Normativa/TCU 71/2012, registrou-se que as medidas adotadas em relação à apuração dos fatos foram adequadas, exceto quanto à demora para instauração da tomada de contas especial. Quanto ao previsto na alínea 'b' do mesmo inciso II, considerou-se que as normas para instauração e desenvolvimento da tomada de contas especial foram cumpridas (peça 19, p. 2) .
21. Com base no certificado e parecer de auditoria 186/2018, o dirigente do órgão de controle interno concluiu pela irregularidade das presentes contas (peças 20 e 21) .
22. Em 19/4/2018, o Ministro de Estado da Saúde declarou ter tomado conhecimento das conclusões contidas no relatório e certificado de auditoria, bem como no parecer da Secretaria Federal de Controle Interno da Controladoria-Geral da União da Presidência da República, manifestando-se pela irregularidade das contas e determinando o encaminhamento do processo ao Tribunal de Contas da União, sendo registrada no sistema e-TCE sob número 562/2017 (peça 22) .
23. Autuada no TCU em 4/9/2018, foi realizada Instrução Preliminar com proposta de citação (peça 27) do estabelecimento comercial Drogaria Setor O Ltda. - ME (06.926.263/0001-02) , e de Cleiton Teixeira Silva (XXX.175.551-XX) , proposta essa que obteve parecer favorável da Subunidade (peça 28) e da Unidade (peça 29) .
24. Os responsáveis foram citados por meio dos ofícios:
a) estabelecimento comercial Drogaria Setor O Ltda. - ME: 1583/2018 e 0751/2019 (peça 31 e 37) , bem como pelo Edital 187/2020 (peça 49) , publicado no D.O.U em 12/3/2020, data em que teve sua ciência presumida;
b) Sr. Cleiton Teixeira Silva: 1584/2018, 0749/2019 e 0748/2019 (peça 30, 38 e 39) , tendo tomado ciência no dia 7/3/2019, conforme atesta o AR constante da peça 40.
25. Apesar de os responsáveis terem sido devidamente citados, não atenderam à citação e não se manifestaram quanto às irregularidades verificadas.
26. No dia 2/5/2020 foi juntado despacho de conclusão das comunicações processuais, informando que as providencias inerentes às comunicações processuais foram concluídas com validade da ciência dos responsáveis (peça 45) .
ANÁLISE DOS PRESSUPOSTOS DE PROCEDIBILIDADE DA IN/TCU 71/2012
Viabilidade do Exercício do Contraditório e Ampla Defesa
27. Verifica-se que não houve o transcurso de mais de dez anos desde o fato gerador sem que tenha havido a notificação do responsável pela autoridade administrativa federal competente (art. 6º, inciso II, c/c art. 19 da IN/TCU 71/2012, modificada pela IN/TCU 76/2016) , uma vez que as despesas impugnadas referem-se ao período de 23/6/2010 a 1/8/2014 (peça 18, p. 2-3) e os responsáveis foram notificados sobre as irregularidades pela autoridade administrativa competente desde 21/10/2015, pelo Ofício 96/CGAUD/DENASUS/SEGP/MS, quando foi encaminhada cópia do relatório preliminar de auditoria para apresentação de defesa (peça 5, p.1, peça 8, p. 1) . Da lista de notificações expedidas que consta do relatório do tomador de contas (peça 18, p. 4-5) , podem ser mencionados o edital publicado no Diário Oficial da União (peça 5, p. 5) e os últimos ofícios enviados, 5403, 5699 e 5700/MS/SE/FNS, que foram recebidos em 2/6/2017 e 13/6/2017 (peça 5, p. 7, peça 6, p. 3-4, peça 7, p. 3, peça 8, p. 3, peça 9, p. 2, peça 10, p. 2) .
Valor de Constituição da TCE
28. Verifica-se que o valor atualizado do débito apurado (sem juros) em 1/1/2017 é de R$ 298.882,22, portanto superior ao limite mínimo de R$ 100.000,00, na forma estabelecida conforme os arts. 6º, inciso I, e 19 da IN/TCU 71/2012, modificada pela IN/TCU 76/2016.
VERIFICAÇÃO DA EXISTÊNCIA DE OUTROS DÉBITOS
29. Em atenção ao comando contido no item 9.4 do Acórdão 1772/2017-TCU-Plenário, de relatoria do Exmo. Ministro-Substituto Augusto Sherman Cavalcanti, e em atendimento ao disposto no art. 6º, § 1º, da Instrução Normativa TCU 71/2012, informa-se que não foi constatada a existência de outros débitos imputáveis aos responsáveis arrolados nestes autos em demais processos em tramitação no Tribunal.
EXAME TÉCNICO.
Esgotamento da via administrativa do Ministério da Saúde para ressarcimento do dano
30. Preliminarmente, oportuno consignar que, nos termos do art. 23, § 1º, do Decreto 7.827/2012, que regulamenta a Lei Complementar 141/2012, e item 9.3.5.2 do Acórdão 1072/2017-TCU-Plenário (Relator Min. Bruno Dantas) , foram esgotadas, na via administrativa de controle interno do Ministério da Saúde, as medidas para ressarcimento do dano, conforme notificações aos responsáveis em 21/7/2016 (peça 7) .
Caracterização das irregularidades geradoras do dano ao erário
31. Auditoria realizada pelo Denasus na Drogaria Setor O Ltda. - ME (06.926.263/0001-02) , localizada no Bloco EQNO 03/05 Lotes de 01 a 06, Bloco D, Lojas 2 e 3, na região administrativa de Ceilândia, Brasília/DF, deu origem ao Relatório de Auditoria 15838/2015/MS/SGEP/DENASUS, substituído pelo Relatório Complementar de Auditoria de mesmo número (peças 2 e 3) , cujas conclusões embasaram o desenvolvimento da tomada de contas especial e o levantamento do débito, conforme apresentado no relatório do tomador de contas especial (peça 18, p. 2-3) .
32. Foram apontadas no Relatório Complementar de Auditoria 15838/MS/SGEP/DENASUS ocorrências relacionadas a:
a) registro de dispensação de medicamentos sem apresentação de notas fiscais de aquisição, no valor histórico de R$ 233.033,31, em afronta ao § 2º do art. 17, art. 31 e inciso I do art. 32 da Portaria 3089/GM/MS, de 16/12/2009, § 2º do art. 27, art. 43 e inciso I do art. 44 da Portaria 184/GM/MS, de 3/2/2011, e § 2º e 3º do art. 23, art. 39, e inciso I do art. 40 da Portaria 971/GM/MS, de 15/5/2012. Evidência: constatações 464569, 464669, 464670, 464673 e 464675 (peça 3, p. 8-14) ;
b) falta de cupons vinculados e prescrições médicas, no valor histórico de R$ 1.381,94, contrariando o art. 32 da Portaria 3089/GM/MS, de 16/12/2009, art. 27 e art. 44, da Portaria 184/GM/MS, de 3/2/2011, e art. 23 e art. 40 da Portaria 971/GM/MS, de 15/5/2012. Evidência: constatação 464929 (peça 3, p. 6-7) ; e
c) registro de dispensação em nome de pessoas falecidas, no valor histórico de R$ 77,10, violando o art. 23 e art. 40 da Portaria 971/GM/MS, de 15/5/2012. Evidência: constatação 464543 (peça 3, p. 5-6) .
33. Diante das irregularidades mencionadas no relatório do Denasus, e invocando o § 1°, artigo 43, e artigo 40 da Portaria MS 111 de 28/1/2016; artigo 71, inciso II da Constituição Federal/1988 e artigo 5°, inciso II da Lei 8443/1992, foi responsabilizada a empresa Drogaria Setor O Ltda. - ME, solidariamente aos representantes legais à época das ocorrências, Cleiton Teixeira Silva e Sra. Liete Teixeira Silva, conforme relatório do tomador de contas (peça 18, p. 6-7) . Aqui cabe retificar a imputação de responsabilidade a Liete Teixeira Silva, uma vez que não participou da administração da sociedade, conforme consta da segunda alteração contratual e também da base de dados do sistema CPF/CNPJ da Receita Federal (peça 4, p. 2, peça 25) . Portanto, seu nome deve ser excluído do rol de responsáveis.
Responsabilização da Pessoa Física dos Sócios e Dirigentes dos Estabelecimentos Comerciais e Individualização das Condutas
34. Devido ao caráter convenial conferido à relação entre o poder público e o particular no âmbito do Programa Farmácia Popular do Brasil, conforme art. 2º das Portarias GM/MS 184/2011, 971/2012 e 111/2016, a jurisprudência do TCU tem se solidificado no sentido de que sejam responsabilizados, além da pessoa jurídica, também seus administradores, pessoalmente, a comprovar a regular aplicação dos recursos públicos desse programa submetidos às suas decisões. Nesse diapasão, acerca das irregularidades constatadas na execução do PFPB, julgados recentes do TCU, a exemplo dos Acórdão 3796/2020-TCU-Primeira Câmara (rel. Min. VITAL DO RÊGO) , 2395/2020 - Primeira Câmara (rel. Min. WEDER DE OLIVEIRA) , e 2386/2020 - Primeira Câmara (rel. Min. AUGUSTO SHERMAN) , têm responsabilizado a pessoa jurídica da farmácia/drogaria credenciada em solidariedade com a pessoa física dos seus administradores, não pelo instituto da desconsideração da personalidade jurídica, mas pela obrigação de prestar contas decorrente da natureza convenial da relação jurídica estabelecida.
35. Sobre o assunto é claro o voto condutor do Acórdão 5259/2018-TCU-Primeira Câmara, rel. Min. VITAL DO RÊGO:
'Com relação à matéria de fato, como bem ressaltou o MPTCU, a norma que instituiu o PFPB (art. 2º, inciso II, da Portaria 184/2011, sucedido pelo art. 2º, inciso II, Portaria 111/2016) atribuiu ao programa, expressamente, a natureza de convênio, por meio do qual é outorgado ao particular (farmácia ou drogaria integrante da rede privada) a gestão de recursos públicos. Assim, ao assumir voluntariamente o múnus público de gestão de recursos do PFPB, o particular se submete à obrigação de prestar contas, conforme disposto no artigo 70, parágrafo único, da Constituição, e, eventual responsabilização em caso mau uso dos recursos geridos, consoante dispõe o artigo 71, inciso II, da CF/1988.
Nesse contexto, compartilho o entendimento do MPTCU, no sentido de que, ao se considerar a gestão de recursos públicos no âmbito de uma pessoa jurídica de direito privado, as decisões das pessoas naturais administradoras dessa pessoa jurídica determinam a destinação a ser dada àqueles recursos públicos. Isso faz com que, além da pessoa jurídica, também seus administradores sejam obrigados, pessoalmente, a comprovar a regular aplicação dos recursos públicos submetidos às suas decisões, a exemplo do que deliberou esta Corte no Acórdão 8969/2016-TCU-Segunda Câmara (Rel. Min. Raimundo Carreiro) .'
36. Dessa forma, nos casos em que o estabelecimento comercial farmacêutico é uma sociedade limitada (Ltda.) , devem ser chamados aos autos a pessoa jurídica em solidariedade com a (s) pessoa (s) física (s) do (s) sócio (s) -administrador (es) , com suas responsabilidades restritas aos períodos de administração. Da mesma forma ocorre nos casos em que o estabelecimento comercial farmacêutico é uma empresa individual de responsabilidade limitada (Eireli) , nos quais devem ser chamados aos autos a pessoa jurídica em solidariedade com a pessoa física do dirigente.
37. O caso concreto tratado nesta TCE envolve o estabelecimento comercial Drogaria Setor O Ltda. - ME (06.926.263/0001-02) , constituído sob a natureza jurídica de sociedade limitada, devendo assim serem responsabilizados também os seus sócios administradores constantes do quadro societário à época das ocorrências, tratando-se, no caso, apenas de Cleiton Teixeira Silva (XXX.175.551-XX) , sócio administrador desde 2/4/2007.
38. Embora o instaurador da TCE tenha responsabilizado também Liete Teixeira Silva (XXX.748.721-XX) , ela não foi citada e será proposta sua exclusão definitiva, haja vista não ser administradora do estabelecimento comercial Drogaria Setor O Ltda. - ME no período das ocorrências.
39. Considerando os ilícitos acima identificados, a imputação de responsabilidade atende aos pressupostos estabelecidos na jurisprudência desta Corte de Contas. Com efeito, há elementos para individualizar as condutas, o nexo de causalidade entre estas e as irregularidades geradoras do dano e está caracterizada a atuação, no mínimo culposa, dos responsáveis, conforme resumido na matriz de responsabilização anexa a esta instrução e demonstrado na descrição das ocorrências listadas no tópico retro 'Caracterização das Irregularidades Geradoras do Dano ao Erário'.
40. Na seara do Direito Financeiro, é cediço que cabe ao responsável demonstrar, por meio da documentação exigida nos normativos do PFPB, a boa e regular aplicação dos recursos públicos federais geridos no âmbito do referido programa, ainda que tais recursos financeiros lhes tenham sido repassados posteriormente à dispensação dos medicamentos, pois fora feito com base nas informações prestadas pelo estabelecimento comercial farmacêutico à luz das exigências previamente estabelecidas e aceitas pelo ente privado.
41. Cabia às pessoas aqui responsabilizadas comprovar, por meio de documentos hábeis (notas fiscais de entrada, receitas médicas, cupons vinculados, cupons fiscais etc.) , que as dispensações de medicamentos respeitaram os normativos do programa.
Citações
42. Em cumprimento ao Despacho do Secretário da Secex-TCE (peça 29) , foi promovida a citação dos responsáveis por meio dos ofícios:
a) estabelecimento comercial Drogaria Setor O Ltda. - ME: 1583/2018 e 0751/2019 (peça 31 e 37) , bem como pelo Edital 187/2020 (peça 49) , publicado no D.O.U em 12/3/2020, data em que teve sua ciência presumida;
b) Sr. Cleiton Teixeira Silva: 1584/2018, 0749/2019 e 0748/2019 (peça 30, 38 e 39) , tendo tomado ciência no dia 7/3/2019, conforme atesta o AR constante da peça 40.
Revelia dos responsáveis
43. Apesar de os responsáveis terem sido devidamente citados, não atenderam à citação e não se manifestaram quanto às irregularidades verificadas.
44. Transcorrido o prazo regimental fixado e mantendo-se inertes os aludidos responsáveis, impõe-se que sejam considerados revéis, dando-se prosseguimento ao processo, de acordo com o art. 12, § 3º, da Lei 8.443/1992.
45. Nos processos do TCU, a revelia não leva à presunção de que seriam verdadeiras todas as imputações levantadas contra os responsáveis, diferentemente do que ocorre no processo civil, em que a revelia do réu opera a presunção da verdade dos fatos narrados pelo autor. Dessa forma, a avaliação da responsabilidade do agente não pode prescindir da prova existente no processo ou para ele carreada.
46. Ao não apresentar defesa, os responsáveis deixaram de produzir prova da regularidade dos atos que praticaram, em afronta às normas que impõem a obrigação legal àqueles que gerem recursos públicos, sempre que demandados pelos órgãos de controle, apresentar os documentos que demonstrem a correta utilização das verbas públicas, a exemplo do contido no art. 93 do Decreto-Lei 200/67: 'Quem quer que utilize dinheiros públicos terá de justificar seu bom e regular emprego na conformidade das leis, regulamentos e normas emanadas das autoridades administrativas competentes.'
47. Mesmo as alegações de defesa não sendo apresentadas, considerando o princípio da verdade real que rege esta Corte, procurou-se buscar, em eventuais manifestações dos responsáveis na fase interna desta Tomada de Contas Especial, se havia algum argumento que pudesse ser aproveitado a seu favor.
Culpabilidade
48. No âmbito do TCU, é considerado de boa-fé o responsável que, embora tenha concorrido para o dano ao erário ou outra irregularidade, seguiu as normas pertinentes, os preceitos e os princípios do direito. A análise, portanto, é feita sob o ponto de vista objetivo, sem que seja necessária a comprovação de má-fé (dolo) , mas apenas da ausência de boa-fé objetiva (Acórdão 7936/2018-TCU-Segunda Câmara, rel. Min. Augusto Sherman) .
49. Dessa forma, não é possível atestar a boa-fé dos responsáveis, já que o dano decorreu justamente do descumprimento das normas e princípios do Programa Farmácia Popular do Brasil - PFPB. É possível afirmar que os responsáveis tinham consciência da ilicitude dos atos, haja vista terem assinado termo de adesão no qual requereram a habilitação nas condições estabelecidas pela Portaria que rege o Programa, da qual declararam expressamente estarem cientes de todo o conteúdo e exigências, as quais aceitaram e se comprometeram a cumprir.
Verificação do Prazo de Prescrição da Pretensão Punitiva
50. Observa-se não ter ocorrido a prescrição da pretensão punitiva por parte do TCU que, nos termos do entendimento firmado no Acórdão 1.441/2016-TCU-Plenário (Rel. Ministro Benjamin Zymler) , subordina-se ao prazo geral de prescrição indicado no art. 205 do Código Civil, qual seja, dez anos contados a partir da data de ocorrência da irregularidade sancionada, nos termos do art. 189 do Código Civil. As irregularidades discutidas nesta TCE ocorreram entre 23/6/2010 e 1/8/2014, bem como houve interrupção do prazo prescricional, em 14/9/2018, em função do ato que determinou as citações (peça 29) , portanto há menos de 10 anos, não restando caracterizada a prescrição da pretensão punitiva.
CONCLUSÃO
51. Diante da revelia do estabelecimento comercial Drogaria Setor O Ltda. - ME e de Cleiton Teixeira Silva, e inexistindo nos autos elementos que permitam concluir pela ocorrência de boa-fé ou de outros excludentes de culpabilidade em sua conduta, propõe-se que suas contas sejam julgadas irregulares e que os responsáveis sejam condenados em débito, bem como aplicada a multa prevista no art. 57 da Lei 8.443/1992.
52. Propõe-se excluir da relação de responsáveis Liete Teixeira Silva (XXX.748.721-XX) , por não deter poderes de administração no período das ocorrências.
53. Por fim, inexistindo nos autos elementos que demonstrem a boa-fé dos responsáveis ou a ocorrência de outros excludentes de culpabilidade, conforme exposto na seção 'Culpabilidade', devem suas contas ser, desde logo, julgadas irregulares, nos termos do art. 202, § 6º, do Regimento Interno/TCU, procedendo-se à sua condenação em débito e à aplicação da multa prevista no art. 57 da Lei 8.443/1992.
PROPOSTA DE ENCAMINHAMENTO
54. Diante do exposto, submetem-se os autos à consideração superior, propondo:
a) excluir da relação de responsáveis Liete Teixeira Silva (XXX.748.721-XX) , por não deter poderes de administração no estabelecimento comercial Drogaria Setor O Ltda. - ME (06.926.263/0001-02) à época das ocorrências;
b) considerar revéis, para todos os efeitos, o estabelecimento comercial Drogaria Setor O Ltda. - ME (06.926.263/0001-02) e Cleiton Teixeira Silva (XXX.175.551-XX) , dando-se prosseguimento ao processo, nos termos do art. 12, § 3º, da Lei 8.443/1992 c/c o art. 202, § 8º, do RI/TCU;
c) com fundamento nos arts. 1º, inciso I, 16, inciso III, alíneas 'b' e 'c' da Lei 8.443/1992 c/c os arts. 19 e 23, inciso III, da mesma Lei, e com arts. 1º, inciso I, 209, inciso II e III, 210 e 214, inciso III, do Regimento Interno, que sejam julgadas irregulares as contas do estabelecimento comercial Drogaria Setor O Ltda. - ME (06.926.263/0001-02) e de Cleiton Teixeira Silva (XXX.175.551-XX) , e condená-los, solidariamente, ao pagamento das quantias a seguir especificadas, com a fixação do prazo de quinze dias, a contar das notificações, para comprovarem, perante o Tribunal (art. 214, inciso III, alínea 'a', do Regimento Interno) , o recolhimento das dívidas aos cofres do Fundo Nacional de Saúde, atualizadas monetariamente e acrescidas dos juros de mora, calculados a partir das datas discriminadas, até a data dos recolhimentos, na forma prevista na legislação em vigor, abatendo-se, na oportunidade, os valores já ressarcidos:
	DATA DA OCORRÊNCIA
	VALOR ORIGINAL
 (R$) 
	D/C

	23/06/2010
	23,22
	D

	23/06/2010
	4,05
	D

	23/07/2010
	48,60
	D

	22/09/2010
	23,22
	D

	31/12/2010
	23,22
	D

	31/03/2011
	23,40
	D

	31/05/2011
	4,80
	D

	10/08/2011
	33,60
	D

	31/08/2011
	309,60
	D

	31/08/2011
	13,46
	D

	27/09/2011
	819,00
	D

	18/11/2011
	1143,90
	D

	09/12/2011
	385,20
	D

	30/12/2011
	3012,00
	D

	30/12/2011
	23,52
	D

	08/02/2012
	1176,30
	D

	12/03/2012
	4860,90
	D

	27/03/2012
	2682,06
	D

	27/03/2012
	13,46
	D

	27/04/2012
	6593,16
	D

	27/04/2012
	13,46
	D

	13/06/2012
	7644,90
	D

	14/06/2012
	26,73
	D

	26/07/2012
	9639,00
	D

	23/08/2012
	8745,60
	D

	10/09/2012
	5502,50
	D

	10/09/2012
	13,46
	D

	11/10/2012
	5186,10
	D

	15/10/2012
	133,20
	D

	09/11/2012
	2904,20
	D

	09/11/2012
	46,80
	D

	20/11/2012
	53,28
	D

	20/11/2012
	26,64
	D

	18/12/2012
	5768,40
	D

	19/12/2012
	26,64
	D

	31/12/2012
	4911,60
	D

	07/03/2013
	1272,90
	D

	14/03/2013
	11133,60
	D

	29/04/2013
	53,28
	D

	08/05/2013
	9002,10
	D

	08/05/2013
	42,00
	D

	31/05/2013
	3381,00
	D

	31/05/2013
	26,64
	D

	31/05/2013
	11,70
	D

	31/05/2013
	60,3
	D

	04/06/2013
	1718,98
	D

	28/06/2013
	152,70
	D

	31/07/2013
	393,00
	D

	02/09/2013
	3148,30
	D

	02/10/2013
	1300,70
	D

	12/11/2013
	4197,80
	D

	12/11/2013
	25,80
	D

	12/11/2013
	7,02
	D

	06/12/2013
	1287,10
	D

	06/12/2013
	106,56
	D

	06/12/2013
	104,10
	D

	06/12/2013
	67,95
	D

	30/12/2013
	26,64
	D

	30/12/2013
	3057,50
	D

	30/12/2013
	67,95
	D

	30/12/2013
	2,40
	D

	07/02/2014
	2972,60
	D

	07/02/2014
	266,40
	D

	07/02/2014
	27,54
	D

	07/02/2014
	19,20
	D

	31/03/2014
	5926,50
	D

	31/03/2014
	213,12
	D

	31/03/2014
	27,54
	D

	31/03/2014
	85,20
	D

	09/04/2014
	426,24
	D

	09/04/2014
	55,08
	D

	16/04/2014
	13384,40
	D

	16/04/2014
	78,00
	D

	13/05/2014
	645,66
	D

	13/05/2014
	68,85
	D

	30/05/2014
	15007,55
	D

	30/05/2014
	247,50
	D

	02/06/2014
	23489,55
	D

	02/06/2014
	96,00
	D

	06/06/2014
	877,05
	D

	06/06/2014
	26,64
	D

	04/07/2014
	30040,15
	D

	04/07/2014
	1486,53
	D

	04/07/2014
	24,00
	D

	04/07/2014
	33,66
	D

	31/07/2014
	24776,35
	D

	31/07/2014
	2,40
	D

	31/07/2014
	16,8
	D

	01/08/2014
	1638,00
	D

	01/08/2014
	26,64
	D

d) aplicar ao estabelecimento comercial Drogaria Setor O Ltda. - ME (06.926.263/0001-02) e a Cleiton Teixeira Silva (XXX.175.551-XX) , individualmente, a multa prevista no art. 57 da Lei 8.443/1992 c/c o art. 267 do Regimento Interno, com a fixação do prazo de quinze dias, a contar das notificações, para comprovarem, perante o Tribunal (art. 214, inciso III, alínea 'a', do Regimento Interno) , o recolhimento das dívidas aos cofres do Tesouro Nacional, atualizadas monetariamente desde a data do acórdão até a dos efetivos recolhimentos, se forem pagas após o vencimento, na forma da legislação em vigor;
e) autorizar, desde logo, nos termos do art. 28, inciso II, da Lei 8.443/1992, a cobrança judicial das dívidas, caso não atendidas as notificações;
f) autorizar, desde logo, com fundamento no art. 26, da Lei 8.443/1992 c/c o art. 217, do Regimento Interno do TCU, caso seja do interesse dos responsáveis, o parcelamento das dívidas em até 36 parcelas, incidindo, sobre cada uma, os encargos legais devidos, sem prejuízo de alertá-los de que, caso optem por essa forma de pagamento, a falta de comprovação do recolhimento de qualquer parcela implicará o vencimento antecipado do saldo devedor, nos termos do art. 26, parágrafo único, e 59, da Lei 8.443/1992 c/c o art. 217, § 2º, do Regimento Interno do TCU;
g) encaminhar cópia da deliberação ao Procurador-Chefe da Procuradoria da República no Distrito Federal, nos termos do § 3º do art. 16 da Lei 8.443/1992 c/c o § 7º do art. 209 do Regimento Interno do TCU, para adoção das medidas cabíveis; e comunicar-lhe que o relatório e o voto que a fundamentarem podem ser acessados por meio do endereço eletrônico www.tcu.gov.br/acordaos e que, caso haja interesse, o Tribunal pode enviar-lhe cópia desses documentos sem qualquer custo."
	É o relatório.

não há

Procurador Rodrigo Medeiros de Lima.

TOMADA DE CONTAS ESPECIAL. FUNDO NACIONAL DE SAÚDE. APLICAÇÃO IRREGULAR DE RECURSOS DO PROGRAMA FARMÁCIA POPULAR DO BRASIL. CITAÇÃO. REVELIA. IRREGULARIDADE DAS CONTAS. DÉBITO. MULTA.

TOMADA DE CONTAS ESPECIAL (TCE)

Secretaria de Controle Externo de Tomada de Contas Especial (SecexTCE).

Trata-se de tomada de contas especial (TCE) instaurada pelo Fundo Nacional de Saúde (FNS) em desfavor da Drogaria Setor O Ltda. - ME, localizada em Brasília/DF, em razão de irregularidades no uso de recursos do Sistema Único de Saúde (SUS) no âmbito do Programa Farmácia Popular do Brasil - Aqui Tem Farmácia Popular (PFPB) , o qual tem por objetivo oferecer à população medicamentos considerados essenciais.
Na fase interna da TCE, o órgão repassador dos recursos identificou irregularidades na documentação comprobatória de dispensações de medicamentos do PFPB (registro de dispensação de medicamentos sem apresentação de notas fiscais de aquisição; falta de cupons vinculados e prescrições médicas; e registro de dispensação em nome de pessoas falecidas) , que abarcam transações ocorridas entre 23/6/2010 e 1°/8/2014, totalizando R$ 234.492,35 em valores históricos, e imputou esse débito à sociedade empresária, solidariamente com os seus sócios-administradores Cleiton Teixeira Silva e Liete Teixeira Silva. O Controle Interno anuiu a esse posicionamento.
No âmbito do TCU, a unidade instrutora, com base na segunda alteração contratual e a base de dados do sistema CPF/CNPJ da Receita Federal, concluiu que Liete Teixeira Silva não teria participado da administração da sociedade à época dos fatos considerados irregulares. Assim, promoveu a citação apenas da Drogaria Setor O Ltda. - ME e de Cleiton Teixeira Silva.
Os aludidos responsáveis foram regularmente citados. Entretanto, o prazo regimental transcorreu sem que fossem apresentadas alegações de defesa ou efetuado o recolhimento do débito. Dessa forma, devem ser considerados revéis, dando-se prosseguimento ao processo, conforme estabelece o art. 12, § 3º, da Lei 8.443/1992.
Corroboro, no essencial, as análises empreendidas pela unidade instrutora, as quais contaram com a anuência do Ministério Público junto ao TCU, razão pela qual incorporo os fundamentos apresentados às minhas razões de decidir, sem prejuízo de tecer as seguintes considerações.
Inicialmente, em concordância com o parquet, tendo em vista que Liete Teixeira Silva não chegou a ser citada, deixo de acolher a proposta da unidade instrutora de fazer constar do acórdão a sua exclusão da relação processual.
Além disso, observo que parcela do débito apurado decorre de fatos irregulares ocorridos há mais dez anos.
Sobre essa questão, sabe-se que, há tempos, este Tribunal, baseado em precedentes do Supremo Tribunal Federal (STF) e na interpretação do art. 37, § 5º, da Constituição Federal de 1988, tem adotado o entendimento, consolidado na súmula 282, de que "as ações de ressarcimento movidas pelo Estado contra os agentes causadores de danos ao erário são imprescritíveis".
Ocorre que, recentemente, o STF, ao julgar o Recurso Extraordinário 636.886/AL, fixou, com repercussão geral, o seguinte enunciado para o Tema 899: "É prescritível a pretensão de ressarcimento ao erário fundada em decisão de Tribunal de Contas".
Entendo que esse recente julgado do STF deve ensejar a revisão da jurisprudência deste Tribunal.
No entanto, reconheço que, nos moldes em que foi fixada a tese da Suprema Corte, existem muitas dúvidas e lacunas a serem sanadas, que tornam extremamente difícil a sua imediata aplicação, de forma genérica e abrangente, aos processos que tramitam neste Tribunal. Dada a ausência de lei específica, não há prazo prescricional estabelecido - em lei ou mesmo pela Suprema Corte - para a atuação do TCU no que diz respeito à apuração de dano ao erário, bem como sobre como se daria o início da contagem e as interrupções desse prazo.
Ademais, embora o verbete já tenha sido publicado, a decisão ainda é passível de modificação mediante Embargos de Declaração, possibilitando o esclarecimento dessas questões ou mesmo a modulação de efeitos, com impacto nos processos em curso.
Até que sobrevenham todos esses esclarecimentos e definições, embora desejável, não é possível a imediata aplicação, com a devida segurança, da tese fixada pelo STF no âmbito do TCU. Por outro lado, não se pode deixar de dar encaminhamento aos incontáveis processos que tangenciam essa discussão neste Tribunal.
Dessa forma, tenho me curvado à compreensão dos meus pares pela manutenção, por ora, do entendimento que há anos vem sendo adotado pelo TCU e pelo próprio STF, no sentido de considerar imprescritíveis as ações de ressarcimento ao erário.
Não se trata, cabe registrar, de desrespeito ou ignorância ao entendimento firmado pela Suprema Corte, tampouco de se fixar qualquer jurisprudência sobre a sua abrangência neste momento. Apenas entendo que, considerando a indefinição e a possiblidade de modulação da decisão, não seria produtivo, e causaria enorme incerteza, se este Tribunal revisse sua atuação e logo depois a alterasse novamente.
Quanto ao mérito, conforme registrado no relatório que antecede este voto, os responsáveis deixaram de observar uma série de normas que disciplinavam a utilização de recursos do Programa Farmácia Popular do Brasil, tais como a Portaria 3089/GM/MS, de 16/12/2009, a Portaria 184/GM/MS, de 3/2/2011 e a Portaria 971/GM/MS de 15/5/2012.
Nesse contexto, as informações presentes nos autos não permitem constatar a regular aplicação dos recursos repassados, e que, mesmo tendo sido dada oportunidade de defesa aos responsáveis, tanto perante o órgão concedente quanto no âmbito desta Corte de Contas, eles não se desincumbiram desse ônus, não há o que se aproveitar em seu favor.
Ainda no que toca à responsabilização, é importante mencionar que as normas que disciplinam o Programa Farmácia Popular do Brasil conferem caráter convenial à relação entre o poder público e o particular. Assim, a jurisprudência deste Tribunal é no sentido de que irregularidades e desvios nesse programa podem ensejar a responsabilização da pessoa jurídica em solidariedade com os seus administradores, conforme registrado no relatório que antecede este voto.
Não obstante a gravidade inerente a qualquer tipo de irregularidade ou desvio na aplicação de recursos públicos, não poderia deixar de observar que, no auge da grave crise sanitária que está passando o Brasil, em decorrência da pandemia do Coronavírus (Covid-19) , este Tribunal precise despender recursos na apreciação de irregularidades concernentes à má utilização de recursos destinados à aquisição de medicamentos essenciais pelos cidadãos. 
Já quanto ao prazo da pretensão punitiva do Tribunal, nos termos do entendimento firmado no Acórdão 1441/2016-TCU-Plenário, e de acordo com a instrução precedente, não ocorreu a prescrição.
Por fim, diante da não apresentação de defesa e da ausência de indícios de que os responsáveis tenham agido de maneira diligente ou adotado quaisquer medidas para resguardar o erário, reputo não ser possível reconhecer a boa-fé, o que autoriza o imediato julgamento definitivo de mérito de suas contas, nos termos do art. 202, § 6º, do Regimento Interno do TCU.
Nesse cenário, exsurge o dever de julgar irregulares as contas dos responsáveis, imputando-lhes débito solidário e aplicando-lhes multa individual, com amparo nos arts. 19 e 57 da Lei Orgânica do TCU.
Ante o exposto, voto por que o Tribunal adote o Acórdão que ora submeto à deliberação deste Colegiado.
TCU, Sala das Sessões Ministro Luciano Brandão Alves de Souza, em 23 de março de 2021.
Ministro BRUNO DANTAS 
Relator